【裁判字號】    97,訴,78
【裁判日期】    971231
【裁判案由】    塗銷土地所有權移轉登記等
【裁判全文】
臺灣宜蘭地方法院民事判決                97年度訴字第78號
原      告  己○○
訴訟代理人  楊德海律師
被      告  壬○○
            庚○○
共      同
訴訟代理人  簡坤山律師
上列當事人間請求塗銷土地所有權移轉登記等事件，本院於97年
12月25日言詞辯論終結，判決如下：
    主  文
原告之訴駁回。
訴訟費用新台幣壹萬伍仟壹佰陸拾柒元由原告負擔。
    事實及理由
壹、程序方面：
一、原告訴之聲明第1項原請求確認被告間就坐落宜蘭縣大同鄉
    ○○段1045地號土地（以下簡稱系爭土地）權利範圍3分之2
    ，經宜蘭地政事務所於民國96年12月7 日收件字號96羅登字
    第209580號所為之買賣移轉登記不存在等語，嗣於本院審理
    時更正為請求確認被告間就系爭土地權利範圍3分之2於96年
    11月26日（登記之原因發生日期）所為之買賣關係不存在等
    語，核屬民事訴訟法第255條第1項第2 款規定之請求之基礎
    事實同一之情形，應予准許。
二、原告起訴主張被告間就系爭土地應有部分3分之2以買賣為原
    因而辦理所有權移轉登記之行為，屬於通謀虛偽之意思表示
    ，訴請確認被告間之買賣關係不存在等語。被告則辯稱原告
    主張其與被告壬○○之祖父鄭評學於民國57年間就系爭土地
    有買賣關係存在之事，縱然屬實，其所有權移轉登記請求權
    ，業因被告抗辯已罹於15年之時效而消滅，依照最高法院84
    年度台上字第1392號判決意旨，已無即受確認判決之利益；
    且原告占有系爭土地並為系爭土地應有部分3分之1之所有權
    人，其占有系爭土地之權利，在私法上之地位並無受有侵害
    之危險，故本件原告提起確認之訴並無訴之利益可言云云。
    是本件之程序上爭點經兩造同意後整理為：原告訴請確認被
    告間就系爭土地所有權應有部分3分之2之買賣關係不存在，
    是否有確認之利益？經查：
（一）按時效完成後，債務人得拒絕給付。請求權已經時效消滅
      ，債務人仍為履行之給付者，不得以不知時效為理由，請
      求返還；其以契約承認該債務或提出擔保者亦同。民法第
      144 條定有明文。查本件原告主張與被告壬○○之祖父鄭
      評學之間於57年間就系爭土地全部有買賣關係，故被告壬○○及其母親鄭春鶯先前於93年11月10日將系爭土地應有
      部分3分之1辦理移轉登記於原告指定之第三人戊○○名下
      ，但因代書作業錯誤，漏未將其餘應有部分3分之2一併辦
      理移轉登記等語，如屬真實（是否真實，尚待實體審查，
      詳後述說明），原告已依買賣契約之法律關係請求移轉系
      爭土地之全部所有權，被告壬○○及其母親鄭春鶯亦已辦
      理部分所有權之移轉登記而未主張時效消滅之抗辯，則原
      告與被告壬○○及其母親鄭春鶯於93年間已就系爭土地之
      買賣契約為部分之履行，其餘未履行部分，係因何種原因
      而未履行，屬於另一問題，被告壬○○卻於本件提出時效
      抗辯，實有違誠信原則。
（二）次按：表意人與相對人通謀而為虛偽意思表示者，其意思
      表示無效。但不得以其無效對抗善意第三人。民法第87條
      第1 項亦有明文規定。查兩造均不爭執系爭土地全部目前
      由原告占有使用中，原告上述主張如屬真實，即使系爭土
      地應有部分3分之2未辦理所有權移轉登記，原告對於被告
      壬○○仍得基於買賣關係之存在而主張合法占有權源而得
      繼續使用系爭土地，而通謀虛偽意思表示無效之法律效果
      ，係自始、當然、確定無效，被告間就系爭土地應有部分
      3分之2以買賣為原因辦理之所有權移轉登記行為如屬通謀
      虛偽意思表示，自不發生法律效果，但形式上既已完成所
      有權移轉登記，因買賣契約僅具有相對性之效力，將切斷
      原告原本得主張之合法占有權源，造成原告占有使用系爭
      土地全部之私法上權利陷於不安定之狀態。
（三）綜上，原告訴請確認被告間之買賣關係不存在，應屬有即
      受確認判決之利益。此與被告所舉之最高法院84年度台上
      字第1392號判決，係關於給付請求權已罹於時效而消滅，
      則確認之訴已無即受確認判決之利益之情形，尚有不同，
      是被告前述辯解，不足為採。
貳、實體方面：
一、原告主張：系爭土地於57年10月1 日由被告壬○○之祖父鄭
    評學（已歿）登記為耕作權人並領有耕作權狀。當時，原告
    係以新台幣（下同）15,000元之代價向鄭評學購買系爭土地
    ，並約定將來待鄭評學之耕作權期滿而依法取得土地所有權
    時，應辦理所有權移轉登記予原告。鄭評學除將耕作權狀交
    付原告收執以外，並將系爭土地交付原告占有且耕作至今。
    復於67年2 月13日鄭評學過世後，由其配偶鄭洪秀娘、長子
    鄭相濱、次子癸○○等人繼承耕作權，並於67年10月1 日因
    耕作權期間屆滿而依法取得系爭土地所有權。嗣經原告於93
    年間要求鄭洪秀娘等人辦理所有權移轉登記，乃委託辛○○
    代書同時辦理鄭相濱之繼承登記及系爭土地之所有權移轉登
    記事宜，原告並將耕作權狀交予辛○○辨理，現場有訴外人
    丙○○○、丁○○等人共見共聞可證。不料，辛○○代書事
    後僅將鄭相濱之權利部分3分之1辨理繼承登記後，復移轉登
    記予原告指定之人戊○○所有；其餘鄭洪秀娘、癸○○等人
    之繼承權利部分共3分之2部分，並未依約定移轉登記所有權
    予原告指定之人。原告因一時不察而未為發覺，其中鄭洪秀
    娘於90年11月16日過世後，其應有部分3分之1由被告壬○○
    於96年6 月25日辨理繼承登記取得所有權、癸○○之應有部
    分3分之1亦於96年8月8日以贈與為原因移轉登記予被告壬○○，此際，被告壬○○所有系爭土地應有部分為3分之2，本
    應依約辦理所有權移轉登記予原告或指定之第三人。惟原告
    發覺移轉有誤時，請求被告壬○○依約履行，均遭被告壬○○藉詞推拖，並隨即與被告庚○○基於通謀虛偽之意思表示
    於96年12月7日以買賣為原因，辨理系爭土地應有部分3分之
    2 所有權移轉登記予被告庚○○，以避原告追討，爰訴請確
    認被告間就系爭土地應有部分3分之2之買賣關係不存在，依
    據買賣契約之法律關係請求被告壬○○將系爭土地應有部分
    3分之2辦理所有權移轉登記予原告等語。並聲明：（一）確
    認被告壬○○、庚○○間就系爭土地權利範圍3分之2於96年
    11月26日所為之買賣關係不存在；（二）被告庚○○應將系
    爭土地權利範圍3分之2，經宜蘭地政事務所於96年12月7 日
    收件字號96羅登字第209580號所為之所有權移轉登記予以塗
    銷；（三）被告壬○○於被告庚○○將前項所有權移轉登記
    塗銷後，應將土地辦理所有權移轉登記予原告。
二、被告則以：被告壬○○否認伊祖父鄭評學有將系爭土地出賣
    給原告之事實，被告壬○○曾於93年間將系爭土地應有部分
    3分之1分移轉登記給訴外人即原告之子戊○○，係因被告壬○○之父鄭相濱繼承取得系爭土地後曾將該應有部分出賣給
    原告，故被告壬○○與其母親鄭春鶯繼承該應有部分3分之1
    後，才會於93年11月22日移轉登記給戊○○名下，並非承認
    伊祖父鄭評學與原告間有買賣關係存在，亦非拋棄其時效利
    益之意思，原告以被告壬○○所為前揭移轉行為，遽以推論
    被告壬○○有拋棄其時效利益之意思云云，實無可採。又原
    告占有系爭土地全部，種植高麗菜，乃因原告購買系爭土地
    應有部分3分之1後，並未辨理分割，而共有人癸○○等人亦
    未種植，故鄭相濱才同意原告暫時種植全部土地，拖延至今
    。查系爭土地應有部分3分之2，其中應有部分3分之1係因訴
    外人鄭洪秀娘即被告壬○○之祖母死亡後，於96年6 月25日
    以繼承為原因登記給被告壬○○，另外應有部分3分之1則由
    訴外人癸○○即被告壬○○之叔叔，於96年8月8日以贈與為
    原因登記給被告壬○○取得，被告壬○○再於將上開應有部
    分3分之2出賣給被告庚○○，並於96年12月7 日完成所有權
    移轉登記，上開應有部分乃訴外人鄭洪秀娘、癸○○因繼承
    而原始取得，自與原告與被告壬○○之父親鄭相濱就已移轉
    登記之應有部分3分之1之買賣關係無涉。況被告間之買賣為
    真實，被告庚○○為善意第三人，且土地所有權業已過戶完
    成，原告與被告庚○○間並無買賣關係，原告自不得持具有
    爭議（無法證明其真正）且不明確（買賣內容為何不明），
    又已超過15年請求權時效之第三人債權契約，來對抗被告庚○○之所有權，從而原告之訴並無理由等語，資為答辯。並
    聲明：駁回原告之訴。
三、兩造不爭執之事實：
（一）系爭土地前於57年10月1 日由被告壬○○之祖父鄭評學登
      記為耕作權人。
（二）鄭評學於67年2 月13日死亡後，由訴外人鄭洪秀娘、鄭相
      濱、癸○○繼承耕作權，並於67年10月1 日因耕作權期間
      屆滿而取得系爭土地所有權，應有部分各3分之1。
（三）訴外人鄭相濱就系爭土地所有權應有部分3分之1，因鄭相
      濱於93年11月2 日死亡，由訴外人鄭春鶯及被告壬○○辦
      理繼承登記後，於93年11月22日以買賣為原因辦理所有權
      移轉登記予原告之子戊○○。
（四）訴外人鄭洪秀娘於90年11月16日死亡後，其就系爭土地所
      有權應有部分3分之1，於96年6 月25日由被告壬○○辦理
      繼承登記而取得。訴外人癸○○就系爭土地所有權應有部
      分3分之1，於96年8月8日以贈與為原因，辦理所有權移轉
      登記予被告壬○○。
（五）被告壬○○於96年12月7 日以買賣為原因，就系爭土地所
      有權應有部分3分之2，辦理所有權移轉登記予被告庚○○
      。
四、得心證之理由：
    本件之爭點，經兩造同意後，整理如下述項目：（一）原告
    訴請確認被告間就系爭土地所有權應有部分3分之2之買賣關
    係不存在，是否有確認之利益？（二）原告與被告之祖父鄭
    評學間，就系爭土地所有權全部是否有買賣關係存在？（三
    ）被告庚○○取得系爭土地所有權應有部分3分之2，是否為
    善意受讓之第三人？其中第1 項爭點核屬程序方面之爭點，
    業於首開即已敘明，爰不再贅述，故以下僅就其餘2 項爭點
    分別予以說明：
（一）原告與被告之祖父鄭評學間，就系爭土地所有權全部是否
      有買賣關係存在？
  １  原告主張其與被告壬○○之祖父鄭評學間，就系爭土地所
      有權全部有買賣關係存在，系爭土地已交付原告占有且耕
      作至今，嗣被告壬○○及其母親鄭春鶯依約將系爭土地應
      有部分3分之1移轉登記予其子戊○○之事實，業據其提出
      與所述相符之系爭土地登記謄本、異動索引資料為證。並
      經證人鄭水泉到庭證稱：「鄭評學是我媽媽的哥哥，就是
      我的舅舅，己○○與我沒有關係，只是同村的人。」、「
      土地原本是鄭評學的，我16歲的時候聽我爸爸媽媽說，鄭
      評學賣給己○○，因為我們家的土地就在該土地的隔壁，
      我沒看到我舅舅來耕作，我就問我父母，我父母告訴我的
      。」、「從我聽聞土地賣給己○○之後，鄭評學都沒有再
      去耕作，也沒有聽過他對己○○在那裡耕作有異議，鄭評
      學的家屬也沒有提過異議。」（詳卷宗第154至155頁）；
      證人乙○○證稱：「被告庚○○是我太太的姊姊的兒子。
      原告是我媽媽的弟弟，就是我舅舅。」、「（系爭土地）
      之前是鄭評學所有，當時因為我的土地也在附近，是我看
      到己○○在耕作時，我問他是他跟我說，他跟鄭評學買了
      系爭土地，因為當時壬○○的爸爸在監獄服刑，他們家人
      需要往返探監等費用，所以鄭評學把土地賣給己○○，這
      些都是己○○跟我講的，我沒有跟鄭評學問過這件事情。
      」「（己○○在系爭土地耕作後，是否知悉或看到鄭評學
      或鄭評學的家人表示異議？）沒有，從民國50幾年到現在
      ，都是己○○在那邊耕作。」（詳卷宗第156至157頁)；
      證人丙○○○證稱：「是在93年的時候，己○○認為我先
      生是民意代表，當證人會比較有公信力，所以己○○及他
      太太邀同我先生和我、壬○○和他媽媽、戊○○及戊○○
      的太太共8人一起去辛○○代書事務所，拿權狀給代書辦
      買賣的過戶，我以前有聽我父母提過系爭土地是我舅公買
      的，我舅公在那邊耕作很久，已經50年了．．．，當時我
      在場，我知道我舅公是要辦全部的土地過戶，壬○○人也
      在現場，他也都知道，當時只有拿權狀跟代書講，要辦這
      筆土地過戶，哪知道土地還有三個人共有的名義。」（詳
      卷宗第162 頁）；證人丁○○證稱：「．．．我們去找辛○○代書辦理過戶，我知道系爭土地從以前就是己○○在
      耕作，所以我主觀上就認為應該是要辦理系爭土地全部的
      過戶，我住在附近，從小就知道系爭土地是由己○○在耕
      作，當時是己○○找壬○○母子一起去，我只是陪同而已
      ，在代書事務所時，他們談話內容我沒有注意聽，我只記
      得有談到土地過戶的話，要由己○○自己負擔相關的規費
      ，我當場有聽到戊○○提到，要把系爭土地全部過戶給他
      ，壬○○當時沒有反對的意見，他有帶相關的印鑑資料．
      ．．。」、「當時只聽到戊○○說要把土地全部過戶給他
      ，土地是三個人所共有，是事後才知道。」（詳卷宗第16
      3至164頁）；證人辛○○證稱：「當時該土地是壬○○的
      父親在我那邊辦理繼承登記給壬○○，我記得該持分是 3
      分之1 ，繼承完畢之後，雙方有到我的事務所說要辦買賣
      的登記，我印象中就是要辦理壬○○繼承登記的土地，要
      過戶給戊○○。當時在場的人我沒有特別的印象，只記得
      戊○○、壬○○及丁○○夫婦都有在場。」、「（當時雙
      方是否提到買賣關係？）我只記得，雙方說很久已經就已
      經有買賣關係，應該是己○○買的，出賣人應該是壬○○
      的父祖輩，但詳情我不清楚，我有詢問當事人，以買賣來
      辦有沒有拿到價金，他們回答是以前就已經買好了，有拿
      到錢，金額有沒有提到我不記得了，只記得有提到已經辦
      理繼承登記，就依照買賣來辨理過戶。」、「．．．權狀
      拿回去之後，一段時間後，戊○○及丁○○的太太都有打
      電話來詢問，說不是要整筆土地都要辦理過戶嗎，我當時
      回應我這邊只有壬○○的權狀及印鑑而已，並沒有其他人
      ，戊○○向我表示他並不知道系爭土地有三個人共有，他
      們以為只要辦理壬○○部分過戶就是全部土地的過戶。」
      （詳卷宗第164至165頁）；證人戊○○證稱：「我父親告
      訴我，系爭土地是他跟鄭評學買的，要辦理過戶給我．．
      ．，我們就去辛○○代書事務所，當場我有跟壬○○表達
      是要把系爭土地全部辦理過戶，壬○○有答應，結果完成
      過戶登記後，96年的時候，壬○○跑來跟我說他還有3 分
      之2的土地，我當時有問他在93年辦理3分之1 過戶當時，
      為何沒有提到其他共有的部分，壬○○說他也不知道，壬○○說是因為鄉公所打電話跟他說要辦理一些繼承之類的
      手續，他才知道。」、「我是在壬○○找我之後，才去找
      代書取回權狀，才確認只有取得3分之1這件事情。」（詳
      卷宗第166至168頁）等語在卷，綜合上述證人之證詞及系
      爭土地長期為原告占有使用之客觀情狀，堪認原告確有向
      被告壬○○之祖父鄭評學購買系爭土地全部之事實，然因
      原告及被告壬○○對於系爭土地登記為分別共有之情形並
      非明確知悉，乃致交付代書辦理時，僅辦理被告壬○○及
      其母親鄭春鶯所繼承之應有部分3分之1而已。
  ２  被告雖辯稱買賣關係係存在於被告壬○○之父親與原告之
      間云云，然查：前述證人證稱從民國50幾年起，原告就已
      在系爭土地上占有使用耕作迄今，從時點觀察，顯非被告
      壬○○之父親鄭相濱與原告達成買賣之合意。況被告壬○○就其抗辯係其父親鄭相濱與原告成立買賣契約云云，並
      未敘明相關買賣之事實經過，亦未見提出任何佐證以實其
      說，自不足以推翻前述證人之證詞。而從被告壬○○之叔
      叔及姑姑即證人鄭相合、子○○之證詞，可見彼等對於系
      爭土地之情形不甚瞭解，對於系爭土地相關登記事宜之回
      答則避重就輕，亦不足以作為有利於被告之認定。是被告
      前述辯解，要難採信。
（二）被告庚○○取得系爭土地所有權應有部分3分之2，是否為
      善意受讓之第三人？
  １  被告主張被告已合意就系爭土地成立買賣契約，總價為10
      0萬元，庚○○已先後交付定金10萬元及32,000 元，約定
      尾款待辨理土地分割完畢或買方實際占有使用土地時付清
      ，並已於96年12月7 日辦竣所有權移轉登記予庚○○之事
      實，業據被告提出買賣契約書（載明簽約同時給付定金，
      不另開收據）文件為證（詳卷宗第37頁），並經證人甲○○到庭證稱：「當時是壬○○、庚○○二人一起進來事務
      所，他們證件都帶來，來事務所打買賣契約，當時庚○○
      有交付一筆10萬元的支票或本票給壬○○，買賣契約是我
      們事務所定型的契約條款，當時有言明買賣價額是100 萬
      元，當時我有看謄本還有3分之1在第三人名下，我有建議
      他們如果要清楚的話，是否考慮辦理分割，因為考量第三
      人在使用系爭土地，這個部分應該被告都是知道的，所以
      約定等到土地分割完畢，可以使用之後，再交付尾款，這
      個是我按照一般承辦業務的流程建議給他們的，今年過年
      的時候，他們打電話來說，壬○○有跟庚○○私底下再拿
      3萬2，然後我說你們契約寫清楚簽收就好。」等語在卷可
      參（詳卷宗第171 頁），核與被告之陳述大致相符（詳卷
      宗第169、172頁），應屬可採。足認被告庚○○係因買賣
      契約而取得系爭土地所有權應有部分3分之2，自屬善意受
      讓之第三人。
  ２  原告雖主張被告間之系爭買賣為通謀虛偽意思表示之假買
      賣，被告庚○○非善意第三人云云。惟按：民法第87條第
      1 項所謂通謀虛偽意思表示，係指表意人與相對人故意為
      不符真意之表示而言，故相對人不僅須知表意人非真意，
      並須就表意人非真意之表示相與為非真意之合意，始為相
      當。又第三人主張表意人與相對人通謀而為虛偽意思表示
      者，該第三人應負舉證之責（最高法院48年度台上字第29
      號判例參照）。本件被告間就系爭土地之買賣契約成立並
      為移轉登記之事實，已如前述，系爭土地是否為他人事實
      上占有使用、有無權利瑕疵及支付排除費用之義務應由何
      人負擔、買賣價金給付之方式等問題，並非買賣契約成立
      之要件，原告單純以此質疑買賣契約之真實性，即屬無據
      ，原告既主張被告間所為前述買賣行為係通謀而為虛偽意
      思表示者，依首揭說明，應由原告負舉證之責，但原告僅
      以臆測之詞而為主張，未能進一步舉證以實其說，則原告
      主張被告間為通謀虛偽之意思表示云云，即不足採。
五、綜上所述，原告訴請確認被告間就系爭土地所有權應有部分
    3分之2之買賣關係不存在及請求被告庚○○將系爭土地應有
    部分3分之2之所有權移轉登記予以塗銷、被告壬○○於被告
    庚○○將前述所有權移轉登記塗銷後，應將系爭土地辦理移
    轉登記予原告，均無理由，應予駁回。又本件訴訟費用，包
    括裁判費14,167元及證人旅費1,000元合計15,167 元，應由
    敗訴之原告負擔。
七、訴訟費用負擔之依據：民事訴訟法第78條。
中    華    民    國    97    年    12    月    31    日
                  臺灣宜蘭地方法院民事庭
                      法  官  林俊廷
以上正本係照原本作成。
如對本判決上訴，應於判決送達後20日內向本院提出上訴狀（須
附繕本）。
中    華    民    國    98    年    1     月    8     日
                      書記官  林慶生


司法院資訊處製作；財團法人民間司法改革基金會備份。
